最高法院刑事判決　　　　　　　　　　　　　　　八十六年度台上字第一七○六號
　　上　訴　人　台灣高等法院檢察署檢察官
　　上　訴　人
　　即　被　告　甲○○　男　　.
　　　　　　　　　　　　菲律賓.
　　選任辯護人　李平義律師
右上訴人等因被告偽造文書案件，不服台灣高等法院中華民國八十五年三月二十六日
第二審更審判決（八十四年度上更(二)字第九八九號，起訴案號：前台灣台北地方法院
士林分院檢察署八十年度偵字第二二二五號），提起上訴，本院判決如左：
    主  文
原判決撤銷，發回台灣高等法院。
    理  由
本件原判決撤銷第一審關於行使偽造張源泉、張源錫之私文書部分之判決，改判論處
上訴人即被告甲○○以行使偽造私文書，足以生損害於公眾及他人罪刑，及維持第一
審諭知被告被訴行使偽造威靈頓股份有限公司（下稱威靈頓公司）股務室及董事會名
義私文書部分無罪之判決，駁回公訴人在第二審之上訴，雖非無見。惟查：(一)本院前
次發回意旨已經指明，依卷內資料所示，「本件告訴人張源錫堅指其等股票，均置於
威靈頓公司，由上訴人（指被告－下同）甲○○保管，雖上訴人否認其事，然依公司
法第一百六十四條、第一百六十五條第一項規定觀之，記名股票必以背書轉讓，並記
載於股東名簿，否則受讓人之本名或名稱不致於出現在公司股東名簿中，上訴人既處
理公司股票轉讓之登記，斷不致於轉讓之股東（即告訴人）未於股票背書轉讓，即為
股東名簿之變更，是告訴人所指股票由上訴人保管，自非無據，若係如此，上訴人就
股東名簿之變更，似亦涉有偽造文書罪嫌。又若上訴人未為股東名簿之變更，亦未為
股票之背書轉讓，而逕向經濟部投審會申請核准，使公務員據以登載於職務上所掌之
公文書，似尚涉有刑法第二百十四條之罪嫌，此均與起訴之偽造文書部分，有裁判上
一罪之關係，原審就此未進一步調查審酌，已有調查未盡之違法」（本院民國八十三
年度台上字第三二七六號刑事判決），本次更審對被告所為是否牽連成立刑法第二百
十四條、第二百十五條之罪，仍未注意調查審酌，自屬無可維持。(二)前次發回意旨復
指出，上訴人未被解任前，僅擔任公司之總經理而已，既非公司股務室之代表人，則
上訴人是否有權以公司董事會或股務室之名義對外行文，要非無疑。即令威靈頓公司
董事任期，已於民國七十八年五月二十九日屆滿，依公司法第一百九十五條第二項前
段規定：董事任期屆滿而不及改選時，延長其執行職務至改選董事就任時為止。則無
論如何均應由舊有董事長代表公司行使職權，並無由上訴人偽以董事會或股務室名義
行文之餘地。本次更審判決僅認威靈頓公司股務室係本於分層負責，分發開會通知，
此乃事務性工作之處理，並非以總經理身分代表公司對外行文，為諭知被告此部分無
罪之論斷依據，然就被告偽以董事會名義對外行文，是否構成行使偽造私文書罪責乙
節，則未置一詞，亦嫌判決理由不備。(三)查股份有限公司股東會之召集，原則上應由
董事會依法開會決議後，以董事會名義召集之（公司法第一百七十一條、第二百零八
條），例外得由少數股東自行召集（同法第一百七十三條）或由監察人召集之（同法
第二百二十條）。本件原判決認被告亦係公司股東之一，為行使少數股東權，依公司
法第一百七十三條規定，經主管機關許可後，召集股東會，乃係依法定程序為之。但
由少數股東召集股東會，依公司法第一百七十三條第二項之規定須「自行召集」，所
稱「自行召集」顯然有別於同法第一百七十一條之由董事會召集。故該少數股東能否
假董事會或公司股務室名義為之，殊堪研求。被告身任公司總經理多年，對於公司法
之相關規定，不得諉為不知。且威靈頓公司股務室究由何人負責，上開由股務室名義
行文之股東會通知書，究係該股務室負責人自行決定抑秉承被告（總經理）之命為之
？原審均未調查審認，在理由內詳細說明，遽行判決，自嫌率斷，而難昭折服。檢察
官及被告上訴意旨，均指摘原判決違背法令，非無理由，應認仍有發回更審之原因。
據上論結，應依刑事訴訟法第三百九十七條、第四百零一條，判決如主文。
中      華      民      國    八十六    年      三      月    二十七    日
                              最高法院刑事第六庭
                                  審判長法官  黃  劍  青
                                        法官  劉  敬  一
                                        法官  林  增  福
                                        法官  邵  燕  玲
                                        法官  洪  明  輝
      右正本證明與原本無異
                                              書  記  官
中      華      民      國    八十六    年      四      月      二      日
                                                                      Ｚ
